臺灣基隆地方法院刑事判決　
111年度金訴字第184號
公  訴  人  臺灣基隆地方檢察署檢察官
被      告  張哲瑋


                    （另案於法務部○○○○○○○○○○○執行中）
上列被告因詐欺等案件，經檢察官提起公訴（110年度少連偵字
第89號），因被告於準備程序中就被訴事實為有罪之陳述，經告
以簡式審判之旨，並聽取意見後，本院合議庭裁定由受命法官獨
任進行簡式審判程序，茲判決如下：
    主  文
甲○○犯三人以上共同冒用政府機關及公務員名義詐欺取財罪，處
有期徒刑壹年參月。未扣案犯罪所得新臺幣壹萬元沒收，於全部
或一部不能沒收或不宜執行沒收時，追徵其價額。
    事  實
一、甲○○於民國109年11月間某日起，加入少年劉○軒（真實姓名
    年籍詳卷，經移送臺灣桃園地方法院少年法庭）、「樂天」
    （真實姓名年籍不詳）所屬成員在3人以上之詐欺集團（所
    涉參與犯罪組織犯行，業經臺灣新北地方法院110年度金訴
    字第230號判決判處罪刑，上訴後經臺灣高等法院以110年度
    上訴字第3020號判決，駁回上訴確定)，負責與劉○軒聯絡，
    於接獲劉○軒通知後，指示詐欺集團成員收取詐得款項，並
    彙整款項上繳劉○軒，於順利上繳後即可獲得報酬，且其另
    介紹王九畯（業經本院以110年度基簡字第667號判決判處加
    重詐欺等罪確定）加入該詐欺集團擔任車手。甲○○遂與該詐
    欺集團成員共同意圖為自己不法之所有，並基於三人以上共
    同冒用政府機關及公務員名義詐欺取財、行使偽造公文書、
    洗錢之犯意聯絡，先於109年11月16日上午10時許，由該集
    團不詳成員分別假冒高雄長庚醫院劉雅文護理長、刑事警察
    局林國一科長、黃敏昌檢察官之身分，撥打電話向乙○○詐稱
    ：其身分證及健保卡遭人盜用，因此涉有刑事案件需繳交保
    證金云云，並要求乙○○自行至基隆市○○區○○路00○0號之萊爾
    富超商，以傳真方式收取該集團不詳成員於不詳時、地，以
    不詳方式，偽造記載乙○○資料之如附表編號1、2所示之偽造
    公文書而行使之，致乙○○陷於錯誤，依指示於109年11月17
    日至基隆郵局總局提領新臺幣（下同）60萬元現金後返家等
    候通知。而甲○○指示王九畯於同日下午2時58分許，前往基
    隆市信義區東信路某全家便利商店，「樂天」另指示王九畯
    以傳真方式收取該集團不詳成員於不詳時、地，以不詳方式
    ，偽造記載乙○○資料之如附表編號3所示之偽造公文書，再
    指示其於同日下午4時20分許，至基隆市○○區○○路0號之信義
    國中前，交付如附表編號3所示之偽造公文書與依該集團不
    詳成員指示到場之乙○○而行使之，並告知乙○○：長官派我來
    的，我要將款項交回地檢署銷案云云，致乙○○陷於錯誤，而
    將60萬元現金交付與王九畯，王九畯取得該款項後，續依「
    樂天」指示，將上開款項攜至桃園市中壢區力行北街某撞球
    館，交由該集團不詳成員，該款項再由甲○○彙整上繳劉○軒
    ，以此等迂迴層轉之方式，掩飾及隱匿詐欺犯罪所得之本質
    及去向，嗣甲○○自劉○軒處取得2萬5,000元，其將其中1萬5,
    000元給與王九畯作為報酬及旅費，所餘1萬元自行留存作為
    報酬。而後，於109年11月18日上午9時30分許，該集團不詳
    成員再次致電乙○○要求其至基隆郵局總局提取60萬元後返家
    等候通知，甲○○指示王九畯於同日上午10時許，前往基隆市
    信義區東信路某全家便利商店，「樂天」另指示王九畯以傳
    真方式收取該集團不詳成員於不詳時、地，以不詳方式，偽
    造記載乙○○資料之如附表編號4所示之偽造公文書，惟王九
    畯於同日上午10時30分許，正欲依「樂天」指示前往向乙○○
    收取款項，而在基隆市○○區○○路0號之信義國中前徘徊時，
    因形跡可疑為警盤查，王九畯主動坦承欲持假公文前往向乙
    ○○收取詐欺款項，並交付如附表編號4所示之偽造公文書與
    警偵辦（第2次取款部分洗錢尚未著手），始悉上情。
二、案經乙○○訴由基隆市警察局第二分局報告臺灣基隆地方檢察
    署檢察官偵查起訴。
    理  由
壹、程序事項
    本案被告甲○○所犯係死刑、無期徒刑、最輕本刑為3年以上
    有期徒刑以外之罪，其於準備程序中就被訴事實為有罪之陳
    述，經法官告知簡式審判程序之旨，並聽取公訴人、被告之
    意見後，經本院合議庭裁定由受命法官獨任進行簡式審判程
    序，且依刑事訴訟法第273條之2規定，簡式審判程序之證據
    調查，不受第159條第1項、第161條之2、第161條之3、第16
    3條之1及第164條至第170條規定之限制。
貳、實體事項
一、上揭事實，業據被告於警詢、偵訊及審理時均坦承不諱；並
    經證人即告訴人乙○○於警詢時、證人即共犯王九畯於警詢、
    偵訊時證述明確；復有被告、「樂天」與王九畯間之對話紀
    錄截圖、告訴人手機通話紀錄截圖、王九畯收取假公文前往
    取款之監視器畫面截圖、偽造記載告訴人資料之「臺灣臺北
    地方法院檢察署強制性資產凍結執行書」影本、「臺灣臺北
    地方法院檢察署刑事傳票」影本、「臺北地檢署公證處收據
    （記載日期109年11月17日）」影本、「臺北地檢署公證處
    收據（記載日期109年11月18日）」影本等件附卷可稽（見1
    09年度偵字第6749號卷第19至23頁、第33頁、第49至73頁）
    ；尚有如附表所示之假公文扣案為憑，足見被告上揭自白與
    事實相符，堪以採信。本案事證明確，被告犯行洵堪認定，
    應依法論科。
二、論罪科刑
㈠、核被告所為，係犯刑法第339條之4第1項第1款、第2款之三人
    以上共同冒用政府機關及公務員名義詐欺取財罪、刑法第21
    6條、第211條之行使偽造公文書罪、及洗錢防制法第14條第
    1項之一般洗錢罪。詐欺集團不詳成員偽造公印文、印文之
    行為，係偽造公文書之部分行為；又偽造公文書後，復持以
    行使，偽造之低度行為應為行使之高度行為所吸收，均不另
    論罪。
㈡、被告就上開犯行，與王九畯、劉○軒、「樂天」及所屬詐欺集
    團其他成員間，互有犯意聯絡及行為分擔，為共同正犯。
㈢、被告與共犯先後數次向同一被害人行使偽造之公文書、詐取
    財物，均係於密切接近之時地實施，侵害法益各屬同一，各
    行為之獨立性極為薄弱，依一般社會健全觀念，在時間差距
    上，難以強行分開，均應分別視為數個舉動之接續施行侵害
    同一之法益，合為包括之一行為予以評價，論以接續犯三人
    以上共同冒用政府機關及公務員名義詐欺取財罪、行使偽造
    公文書罪一罪。
㈣、按刑法上之接續犯，就各個單獨之犯罪行為分別以觀，雖似
    各自獨立之行為，惟因其係出於單一之犯意，故法律上仍就
    全部之犯罪行為給予一次之評價，而屬單一一罪，其部分行
    為如已既遂，縱後續之行為止於未遂或尚未著手，自應論以
    既遂罪（最高法院85年度台上字第2242號決意旨參照），是
    共犯王九畯第2次前往取款雖未遂，然2次取款所犯加重詐欺
    、行使偽造公文書既論以接續犯，有部分已屬既遂，即應論
    以既遂一罪，併予說明。
㈤、被告與共犯詐騙告訴人交付款項並層轉之犯行，係以局部合
    致之一行為，同時觸犯加重詐欺取財罪與一般洗錢罪，為想
    像競合犯，依刑法第55條之規定，應從一重之三人以上共同
    冒用政府機關及公務員名義詐欺取財罪處斷。
㈥、另按想像競合犯之處斷刑，本質上係「刑之合併」。其所謂
    從一重處斷，乃將想像競合犯組成之評價上數罪，合併為科
    刑一罪，其所對應之刑罰，亦合併其評價上數罪之數法定刑
    ，而為一個處斷刑。易言之，想像競合犯侵害數法益者皆成
    立犯罪，論罪時必須輕、重罪併舉論述，同時宣告所犯各罪
    名，包括各罪有無加重、減免其刑之情形，亦應說明論列，
    量刑時併衡酌輕罪部分量刑事由，評價始為充足，然後依刑
    法第55條前段規定「從一重處斷」，非謂對於其餘各罪可置
    而不論。因此，法院決定處斷刑時，雖以其中最重罪名之法
    定刑，做為裁量之準據，惟於裁量其輕重時，仍應將輕罪合
    併評價在內（最高法院108年度台上字第4405、4408號判決
    參照）；基此，除非輕罪中最輕本刑有較重於重罪之最輕本
    刑，而應適用刑法第55條但書規定重罪科刑之封鎖作用，須
    以輕罪之最輕本刑形成處斷刑之情形以外，則輕罪之減輕其
    刑事由若未形成處斷刑之外部性界限，自得將之移入刑法第
    57條或第59條之科刑審酌事項內，列為是否酌量從輕量刑之
    考量因子。是法院倘依刑法第57條規定裁量宣告刑輕重時，
    一併具體審酌輕罪部分之量刑事由，應認其評價即已完足（
    最高法院109年度台上字第3936號判決參照）。又洗錢防制
    法第16條第2項規定：「犯前2條之罪，在偵查或審判中自白
    者，減輕其刑。」，本案被告於審判中自白一般洗錢罪，依
    上開規定原應減輕其刑，雖其所犯一般洗錢罪係屬想像競合
    犯中之輕罪，然揆諸上述說明，本院於後述量刑時仍當一併
    衡酌該部分減輕其刑事由，附此敘明。
㈦、爰審酌被告不思循正途獲取金錢，竟貪圖不法利益，擔任詐
    欺集團車手頭，負責彙整詐得款項並上繳，造成告訴人受有
    財產上之損害非微，並助長詐欺歪風，所為實屬不當；兼衡
    被告坦承犯行之犯後態度、素行（有臺灣高等法院被告前案
    紀錄表在卷可查）、參與詐欺集團之程度與分工、共同詐得
    並上繳之款項金額；並考量被告就洗錢犯行，已符合相關自
    白減刑規定（學理所稱想像競合所犯輕罪之釐清作用）；暨
    衡以其於審理時自述學歷為高中肄業，入監前從事鐵工，月
    收約2萬3,000元至2萬5,000元，已婚，有1名子女即將出生
    ，家庭經濟狀況勉持等一切情狀，量處如主文所示之刑。
三、沒收
㈠、扣案如附表編號1至3所示之偽造公文書，為該詐欺集團不詳
    成員所偽造，並交付與告訴人行使，以遂行詐欺犯行，是該
    等偽造公文書屬供犯罪所用之物，惟因均已交付告訴人而非
    屬犯罪行為人所有，爰不予宣告沒收。
㈡、扣案如附表編號1至3所示之偽造公文書，其上如附表編號1至
    3備註欄所示之公印文、印文，雖本應依刑法第219條規定，
    不問屬於犯人與否，宣告沒收；扣案如附表編號4所示之偽
    造公文書，則為共犯王九畯欲持以向告訴人行使之供犯罪所
    用之物。惟如附表編號1至3備註欄所示之公印文、印文及扣
    案如附表編號4所示之偽造公文書，業經本院於共犯王九畯
    所涉即本院110年度基簡字第667號判決，宣告沒收確定，有
    該判決在卷可查，自無庸重複宣告沒收。另本案並無證據證
    明該詐欺集團成員係偽造印章後，蓋印於如附表編號1至4所
    示之偽造公文書而偽造印文，實無法排除詐欺集團成員係以
    電腦套印或其他方式偽造上開印文，爰不另就偽造印章部分
    宣告沒收。
㈢、被告本案上繳款項後，因此獲有1萬元之報酬（起訴書誤載為
    2萬元），業據其供認不諱，核為其犯罪所得，應依刑法第3
    8條之1第1項前段之規定宣告沒收，且依同條第3項之規定，
    諭知於全部或一部不能沒收或不宜執行沒收時，追徵其價額
    。至被告自承用以與共犯王九畯聯絡之行動電話1支（含門
    號0000000000號行動電話SIM卡1張），則經其所涉另案詐欺
    案件，即臺灣新北地方法院110年度金訴字第230號判決，宣
    告沒收並追徵價額，上訴後經臺灣高等法院以110年度上訴
    字第3020號判決，駁回上訴確定，有該判決及臺灣高等法院
    被告前案紀錄表在卷可查，自無重複宣告沒收之必要。
據上論斷，應依刑事訴訟法第273條之1第1項、第284條之1、第2
99條第1項前段，判決如主文。
本案經檢察官林秋田提起公訴，檢察官林姿妤到庭執行職務。
中　　華　　民　　國　　111 　年　　8 　　月　　10　　日
                  刑事第六庭    法　官　施又傑
以上正本證明與原本無異。
如不服本判決應於收受送達後20日內向本院提出上訴書狀，並應
敘述具體理由；其未敘述上訴理由者，應於上訴期間屆滿後20日
內向本院補提理由書（均須按他造當事人之人數附繕）「切勿逕
送上級法院」。
中　　華　　民　　國　　111 　年　　8 　　月　　10　　日
                                書記官　連珮涵
附錄本案所犯法條全文：
中華民國刑法第211條
（偽造變造公文書罪）
偽造、變造公文書，足以生損害於公眾或他人者，處1年以上7年
以下有期徒刑。
中華民國刑法第216條
（行使偽造變造或登載不實之文書罪）
行使第210條至第215條之文書者，依偽造、變造文書或登載不實
事項或使登載不實事項之規定處斷。
中華民國刑法第339條之4
犯第 339 條詐欺罪而有下列情形之一者，處 1 年以上 7 年以
下有期徒刑，得併科 1 百萬元以下罰金：
一、冒用政府機關或公務員名義犯之。
二、三人以上共同犯之。
三、以廣播電視、電子通訊、網際網路或其他媒體等傳播工具，
    對公眾散布而犯之。
前項之未遂犯罰之。

洗錢防制法第14條
有第二條各款所列洗錢行為者，處 7 年以下有期徒刑，併科新
臺幣 5 百萬元以下罰金。
前項之未遂犯罰之。
前二項情形，不得科以超過其特定犯罪所定最重本刑之刑。

附表：
編號      物品名稱  扣案來源       備   註     1 臺灣臺北地方法院檢察署強制性資產凍結執行書1紙 告訴人提供警方 上有偽造之公印文「臺灣臺北地方法院檢察署」1枚、印文「檢察官黃敏昌」、「書記官謝宗翰」各1枚。     2 臺灣臺北地方法院檢察署刑事傳票1紙 告訴人提供警方 上有偽造之公印文「臺灣臺北地方法院檢察署」1枚、印文「檢察官黃敏昌」、「書記官謝宗翰」各1枚。     3 臺北地檢署公證處收據（記載日期109年11月17日）1紙 告訴人提供警方 上有偽造之公印文「臺灣臺北地方法院檢察署」1枚、印文「檢察官黃敏昌」1枚。     4 臺北地檢署公證處收據（記載日期109年11月18日）1紙 共犯王九畯交付警方 上有偽造之公印文「臺灣臺北地方法院檢察署」1枚、印文「檢察官黃敏昌」1枚。